【裁判字號】    97,判,138
【裁判日期】    970320
【裁判案由】    工商登記
【裁判全文】
最  高  行  政  法  院  判  決
                                     97年度判字第00138號
上  訴  人  臺北縣政府
代  表  人  甲○○
被 上訴 人  力盛餐飲事業有限公司
代  表  人  乙○○
上列當事人間工商登記事件，上訴人對於中華民國95年5月10日
臺北高等行政法院94年度訴字第1534號判決，提起上訴，本院判
決如下：
    主  文
上訴駁回。
上訴審訴訟費用由上訴人負擔。
    理  由
一、本件被上訴人前於民國92年6月27日，經經濟部中部辦公室
    核准於臺北縣中和市○○路126號設立力盛餐飲事業有限公
    司（下稱力盛公司），並領有上訴人核發之北縣商聯乙字第
    09316723號營利事業登記證，登記所營事業範圍包括「資訊
    軟體零售業、資料處理服務業、電子資訊供應服務業、網路
    認證服務業、廚房器具批發業、廚房器具零售業、國際貿易
    業、不動產買賣業、不動產租賃業、餐館業、電子材料零售
    業、電器零售業」等。嗣被上訴人於93年11月9日向上訴人
    申請營利事業變更登記，增加「J701010電子遊戲場業」之
    營業項目，案經上訴人以93年11月23日北府建登字第093025
    4795號營利事業登記審查通知書略以：「說明：…二、查電
    子遊戲場業管理條例第8條第1項第1款規定…，同條例第10
    條第1項規定…。三、本府依據上開條例第8條第1項第1款及
    都市計畫法臺灣省施行細則（下稱施行細則）第17條第1項
    第9款規定，前於90年4月23日以北府城開字第145266號公告
    （下稱系爭公告）規定『本縣商業區依電子遊戲場業管理條
    例申請設立電子遊戲場時，營業場所應距離國小、國中、高
    中、高職及醫院1,000公尺以上』，貴公司申請基地周邊1,0
    00公尺範圍內計有中和國小、漳和國中，本案變更之『電子
    遊戲場』項目與前揭公告不符，請另覓合法地點經營。…四
    、貴公司如依前述公告規定覓妥適當地點者，其建築物應依
    建築法規定，向本府工務局辦理建物用途為『電子遊戲場』
    之使用執照憑辦。…」（下稱原處分）否准被上訴人申請，
    被上訴人不服，提起訴願，遭決定駁回後，提起行政訴訟，
    經原審以94年度訴字第1534號判決（下稱原判決）訴願決定
    及原處分均撤銷，並命上訴人應依該判決另為處分。上訴人
    不服，遂提起本件上訴。
二、被上訴人起訴主張：依司法院釋字第443號、第514號、第31
    3號、第443號等解釋，凡對於基本權之實現具有本質重要性
    者，且涉及人民自由財產權利等事項，均屬法律保留之範圍
    ；而人民營業之自由為憲法上工作權及財產權所保障，營業
    應遵守之義務及違反義務應受之制裁，依憲法第23條規定，
    均應以法律定之，其內容更須符合該條規定之要件，若其限
    制於性質上得由法律授權以命令補充規定時，授權之目的、
    內容及範圍應具體明確，始得據以發布命令。故欲對人民之
    自由權利加以限制，須符合憲法第23條所定必要之程度，並
    以法律或經立法機關明確授權由行政機關以命令訂定。次按
    有關電子遊戲場業管理等事宜，電子遊戲場業管理條例第1
    條第2項、第9條第1項既已規定甚明，自應依該條例辦理，
    並無都市計畫法、都市土地使用分區管制等規定適用之餘地
    。又電子遊戲場業管理條例第9條第1項有關「距離50公尺以
    上」限制之規定，並未授權行政機關另定上限，顯然認為該
    規定之50公尺即已足夠。況事涉人民之營業自由及工作權，
    基於憲法基本權利之考量，其上限亦無規定之必要，而此部
    分之性質更不宜授權行政機關自行訂定，故上訴人之系爭公
    告顯然牴觸母法規定，並違反法律保留原則，自無作為本件
    處分依據之餘地。再者，電子遊戲場業管理條例與都市計畫
    法之立法目的、立法理由均不相同，豈可以都市計畫法為系
    爭公告之法律依據。甚且，母法電子遊戲場業管理條例既有
    明文規定，足證立法者已就電子遊戲場業經營型態、設施環
    境、消費客群等相關因素詳加考量，尚無再依其他法律另為
    授權發布行政命令之餘地，故原處分及原訴願決定皆有違誤
    等語，請求撤銷訴願決定及原處分，並命上訴人作成准予營
    利事業營業項目變更登記為J701010電子遊戲場業之行政處
    分。
三、上訴人則以：本案係被上訴人欲申請增加經營電子遊戲場業
    營業項目之登記，實屬電子遊戲場業申設之性質，按理應先
    適用電子遊戲場業管理條例之相關規範。上訴人既為電子遊
    戲場業之縣（市）政府主管機關而非僅指行政法上之權限委
    任關係，故得直接依法律（即電子遊戲場業管理條例）審查
    准否上訴人轄區電子遊戲場業之設立，而決定是否發給營利
    事業登記證與營業級別證。電子遊戲場業管理條例第9條規
    定在立法之初，為求尊重各縣市政府之地方自治精神，而授
    權各縣市政府有其因地制宜之空間，可見該條例第9條第1項
    之規範並非絕對，實為一種基本規範之宣示，係採最低標準
    。基於上開條例之立法理由、法條前後之連結體系、距離限
    制屬土地分區使用管制之範疇等而論，上訴人轄區內電子遊
    戲場業之申設須符合上訴人依權能所為之土地使用分區管制
    ，實屬當然，亦無違被上訴人所指違反法律保留原則或違反
    禁止不當聯結原則。另施行細則係基於母法都市計畫法第85
    條授權而制定，為法規命令而非職權命令，故無違憲法第23
    條、中央法規標準法第5條第2款明定。其中該施行細則第17
    條第9款係附麗於第17條本身，屬該條正面列舉項目之一，
    關於「不得為下列建築物及土地之使用」之規定仍屬法規命
    令所為對人民權利義務之限制，當具有拘束人民之效力。而
    系爭公告符合該施行細則第17條第9款之條件，故得拘束人
    民不得為下列建築物及土地之使用，就此，系爭公告並無被
    上訴人所指再委任之問題。事實上，修正前之都市計畫法第
    6條、第39條規定亦載明縣（市）政府有權執行土地使用分
    區管制，又地方自治團體之自治事項亦為我國憲法增修條文
    第9條所保障，故不論就憲法、地方制度法、都市計畫法，
    抑或施行細則，均有明確依法授權地方縣（市）政府得就轄
    內都市計畫範圍內之土地或建築物等，依職權與管理層面考
    量做妥適之規劃。電子遊戲場業管理條例第8條第1款既規定
    ，上訴人轄區內之電子遊戲場業之申請設立須符合土地使用
    分區管制之規定，上訴人於轄區內電子遊戲場業申請設立時
    ，將「設立登記」與「管理層面」兩者合併考量，乃上訴人
    本於主管機關職權之行使，亦無違依法行政之原則。另被上
    訴人檢附使用執照用途為「店舖」（G3類組）與擬申請使用
    之「電子遊戲場」（B1類組）分屬不同類組，應申請變更使
    用執照。因此本件原處分於法並無不當，被上訴人之訴應予
    駁回等語，資為抗辯。
四、原審斟酌全辯論意旨及調查證據結果，以：（一）本件被上
    訴人向上訴人申請增加電子遊戲場業之營業項目變更登記，
    上訴人認被上訴人之營業場所距離國小、國中、高中、高職
    及醫院未達1,000公尺以上，不符系爭公告規定，乃以原處
    分通知書，函請被上訴人另覓地點再行申請，並檢還被上訴
    人申請文，否准被上訴人之申請，固非無據。然按，電子遊
    戲場業管理條例第9條第1項規定：「電子遊戲場業之營業場
    所，應距離國民中、小學、高中、職校、醫院50公尺以上。
    」上開規定之立法目的，乃鑑於電子遊藝場對於社會安寧會
    造成一定之影響，故明定其營業場所應距離對於環境安寧有
    著極高要求之學校、醫院50公尺以上。因其限制對於營業人
    營業自由之影響尚屬輕徵，所定50公尺之限制，應解為係對
    電子遊戲營業場所設置之最低限制。又關於縣（市）工商輔
    導及管理，乃屬地方制度法第19條第7款第3目規定之縣（市
    ）自治事項，依同法第25條之規定，縣（市）本得就其自治
    事項，於不牴觸中央法律之前提下，自行制訂符合地域需要
    之自治法規，故縣（市）依其地方環境之需要，以自治法規
    另定較高之限制標準，難謂與電子遊戲場業管理條例第9條
    第1項之規定牴觸。惟關於創設、剝奪或限制地方自治團體
    居民之權利義務，應以自治條例定之，為地方制度法第28條
    第2款所明定。縣（市）政府依施行細則第17條第9款之規定
    逕以公告限制申請設立電子遊戲場業者，須距離國民中、小
    學、高中、職校、醫院1000公尺以上，自係對於人民營業權
    之限制，其未以自治條例為之，即與地方制度法第28條第2
    款之規定不合，其公告要非合法。至以自治條例規定電子遊
    戲場業營業場所應距離國民中、小學、高中、職校、醫院若
    干公尺以上之限制，關係居民之營業權，須符合比例原則，
    乃屬當然。業經最高行政法院94年11月份庭長法官聯席會議
    決議在案。（二）經查，本件被上訴人申請增加「電子遊戲
    場業」營業項目之營業處所，位於臺北縣中和市○○路126
    號，屬於實施都市計畫之地區，於該區域1,000公尺距離內
    ，目前有中和國小、漳和國中，固為兩造所不爭之事實。惟
    系爭公告因屬於對地方自治團體居民營業權之限制，依地方
    制度法第28條第2款之規定，應以自治條例定之，其未以自
    治條例為之，自屬不合法之公告。因此，上訴人依不合法之
    系爭公告，逕以被上訴人之營業場所距離國小、國中、高中
    、高職及醫院未達1,000公尺以上等為由，所作成本件否准
    之原處分，亦非合法，乃屬當然之理。綜上所述，上訴人依
    據不合法之公告，否准被上訴人之申請，自有違誤，訴願決
    定予以維持，亦有未合，從而被上訴人訴請撤銷訴願決定及
    原處分，為有理由，應予准許。又上訴人僅以上開理由否准
    被上訴人之申請，被上訴人之申請是否符合其他要件，尚未
    經上訴人審查，被上訴人訴請上訴人應准予被上訴人申請營
    業項目變更登記，並未達全部有理由之程度，依行政訴訟法
    第200條第4款規定之意旨，被上訴人在請求命上訴人遵照本
    院判決之法律見解對被上訴人作成行政處分部分為有理由，
    應予准許；其餘部分為無理由，應予駁回。
五、上訴意旨除執上訴人在原審之主張外，並略謂：原判決所引
    之94年11月24日本院庭長法官聯席會議決議，其關於系爭公
    告未以自治條例為之而不合法等論點，似待釐清，理由如下
    ：1.上訴人公告核屬施行細則第17條商業區使用管制之一般
    處分：上訴人明定系爭公告，僅係商業區建築物及土地之使
    用限制之一，性質上核屬施行細則第17條第9款「概括事由
    」之具體化，係對於商業區建築物及土地使用之限制措施，
    故屬行政程序法第92條第2項前段之一般處分。又施行細則
    第17條之所以明定縣市得公告限制商業區建築物及土地之使
    用，乃基於都市計畫法第6條所定地方政府之權限（直轄市
    及縣市政府對於都市計畫範圍內之土地，得限制其使用人為
    妨礙都市計畫之使用），故內政部爰依都市計畫法第39條（
    對於都市計畫各使用區及特定專用區內土地及建築物之使用
    ，…等事項，內政部…得依據地方實際情況，於本法施行細
    則中作必要之規定）及第85條（本法施行細則…在省由內政
    部訂定，送請行政院備案）等規定，落實都市計畫法第6條
    之立法目的。2.上訴人透過法位階高於自治條例之法規命令
    ，公告商業區使用限制，符合法律保留原則：地方制度法第
    30條第1項明定，自治條例與憲法、法律或基於法律授權之
    法規或上級自治團體自治條例牴觸者，無效。依前述法位階
    理論，地方制度法第28條第2款雖規定創設、剝奪或限制地
    方自治團體居民之權利義務者，應以「自治條例」定之，揆
    其意旨，係相對於「自治規則」而言；非謂所有創設、剝奪
    或限制人民權利義務之事項，僅能以自治條例定之。依法律
    保留原則，干涉人民權利義務事項，除應以法律為之外，依
    法律授權訂定之法規命令，亦得為之。按司法院釋字第443
    號解釋略以：「若欲對人民之自由權利加以限制，…並以法
    律定之或經立法機關明確授權由行政機關以命令訂定」，都
    市計畫法臺灣省、臺北市及高雄市施行細則即其適例，否則
    如認為法規命令縱有法律之授權，亦不得為限制之規定，上
    開各細則即屬無效，如此解釋後果不堪設想。從而，上訴人
    考量工商輔導及管理之自治環境需要，透過法位階高於自治
    條例之法規命令（施行細則第17條第9款），公告商業區建
    築物及土地之使用限制，不但符合法律保留原則，亦無違反
    地方制度法第28條第2款之問題，且屬電子遊戲場業管理條
    例第8條第1款之法定限制條件（營業場所位於實施都市計畫
    地區者，應符合都市計畫法及都市土地使用分區管制之規定
    ），並無必以自治條例定之等情事。3.依施行細則第17條第
    9款所為公告，可避免自治條例牴觸法律之疑義：電子遊戲
    場業管理條例第9條第1項關於電子遊戲場業之營業場所，應
    距離醫院、學校等50公尺以上之規定，如可解為係對電子遊
    戲營業場所設置之最低限制（因其限制對於營業人營業自由
    之影響尚屬輕微，如最高行政法院決議），則不僅縣市得依
    自治環境需求，以自治條例明定更高之距離限制；更可依位
    階高於自治條例之法規命令（施行細則第17條第9款），提
    高該等距離限制。又關於電子遊戲場業管理條例第9條第1項
    關於電子遊戲場業之營業場所應距離醫院、學校等50公尺以
    上之規定，最高行政法院將其解為係對電子遊戲營業場所設
    置之最低限制，是否毫無疑義，亦有研酌之處。蓋從人民之
    營業權角度觀之，管理條例既已明定其營業場所距離醫院、
    學校50公尺以上，即可設置；如以自治條例增加前述距離限
    制，豈不牴觸（超越）法律之規定，而侵犯法律對其保障之
    營業權，依地方制度法第30條第1項規定，豈非無效。因此
    ，上訴人透過施行細則第17條第9款公告商業區建築物及土
    地之使用限制，不但可解為電子遊戲場業管理條例第8條第1
    款之都市土地使用分區管制規定（與電子遊戲場業管理條例
    第9條第1項併存之設置條件）；且不致發生自治條例牴觸法
    律之疑義，視為符合電子遊戲場業管理條例、都市計畫法及
    其施行細則等法規體系之合法公告。5.被上訴人申請變更為
    電子遊戲場之營業場所位於臺北縣中和市○○路126號，屬
    實施都市計畫之地區，於該區域1,000公尺距離內，劃設有
    都市計畫學校用地，此為被上訴人所不否認。因此，上訴人
    否准被上訴人之請求，並無違誤。且此類案件迄經臺北高等
    行政法院判決被上訴人之訴駁回共計8案（天泉電子遊藝場
    有限公司、昶億來電子遊戲場有限公司、歡樂宮電子遊戲場
    、米琪娛樂有限公司、金滿意遊樂場有限公司、米珈娛樂有
    限公司、青青園有限公司、佳家樂遊樂場有限公司）；另「
    華加有限公司」訴請上訴人撤銷原處分案，亦經本院判決駁
    回，認為上訴人系爭公告既有法律授權依據，且與電子遊戲
    場業管理條例第9條規定並未牴觸（93年度判字第761號）等
    語。
六、被上訴人未提出答辯狀。
七、本院經核原判決並無違誤，再論斷如下：電子遊戲場業管理
    條例第8條第1款所定：「電子遊戲場業營業場所應符合都市
    計畫法及都市土地使用分區管制」，此為對都市計畫有關事
    項之規定。至同法第9條關於電子遊戲場之營業場所須距離
    學校、醫院一定距離，乃鑑於學校與醫院對於環境安寧有較
    高之要求，此與都市計畫管制土地、建築物之使用，二者立
    法目的不同。又都市計畫法主管機關在中央為內政部，而電
    子遊戲場業管理條例主管機關在中央為經濟部，分別為都市
    計畫法第4條、電子遊戲場業管理條例第2條所定，二者主管
    機關不同，所規範之事項自屬有異。觀諸都市計畫法第6條
    規定：「直轄市及縣（市）（局）政府對於都市計畫範圍內
    之土地，得限制其使用人為妨礙都市計畫之使用。」及同法
    第39條規定：「對於都市計畫各使用區及特定專用區內土地
    及建築物之使用……等事項，內政部或直轄市政府得依據地
    方實際狀況，於本法施行細則中作必要之規定。」(91年12
    月11日修正公布前係規定「……等事項，省(市)政府得依據
    地方實際狀況，於本法施行細則中作必要之規定。」)可知
    ，都市計畫係對土地及建物分區使用加以限制，例如電子遊
    戲場必須設於商業區。而電子遊戲場業管理條例第9條規定
    之要件，則屬主管機關對電子遊戲場業之管理規定，非屬都
    市計畫法規範之範疇。該事項既非都市計畫法應規定之事項
    ，則該法所授權內政部(在91年12月11日修正公布前為省政
    府)或直轄市政府訂定之都市計畫法施行細則，自不得就非
    屬母法規範之事項，逾越母法授權，自行或授權縣(市)政府
    對電子遊戲場應距離學校、醫院若干公尺，加以規定，否則
    所為規定，乃屬逾越權限而不得逕予適用(另參照本院96年6
    月份庭長法官聯席會決議)。因而，臺灣省根據都市計畫法
    授權訂定之施行細則第17條第9款規定之「其他經縣(市)政
    府認為有礙商業之發展或妨礙公共安全及衛生，並經公告限
    制之建築物及土地之使用」，自不能包括對電子遊戲場應距
    離學校、醫院若干公尺，加以規定之事項。上訴人主張系爭
    公告僅係商業區建築物及土地之使用限制之一，性質上屬施
    行細則第17條第9款概括事由規定之具體化，為對於商業區
    建築物及土地使用之限制措施，有法規命令之依據，無再以
    自治條例規定之必要云云，並無足採。至上訴人所舉本院93
    年判度判字第761號判決，並非判例，僅屬個案判決見解，
    且與本院前述決議不同，對本件並無拘束力。原判決並無上
    訴人所指有違背法令之情形，上訴意旨指摘原判決違背法令
    ，求予廢棄，為無理由，應予駁回。
八、據上論結，本件上訴為無理由，爰依行政訴訟法第255條第1
    項、第98條第1項前段，判決如主文。
中    華    民    國    97    年    3     月    20    日
                    最高行政法院第三庭
                        審判長法官  黃  璽  君
                              法官  林  茂  權
                              法官  鄭  忠  仁
                              法官  黃  本  仁
                              法官  吳  東  都
以  上  正  本  證  明  與  原  本  無  異
中    華    民    國    97    年    3     月    21    日
                              書記官  莊  俊  亨


司法院資訊處製作；財團法人民間司法改革基金會備份。
